ACORDAO-COMPLETO-2434500

ACÓRDÃO 11577/2020 ATA 36/2020 - PRIMEIRA CÂMARA

VISTOS, relatados e discutidos estes embargos de declaração opostos por Clodomir Oliveira dos Santos contra o Acórdão 7623/2020-TCU-Primeira Câmara, por meio do qual o Tribunal deu provimento parcial a recurso de reconsideração interposto pelo embargante, mantendo irregulares suas contas e sua condenação em débito e multa, embora por valores menores;
ACORDAM os Ministros do Tribunal de Contas da União, reunidos em Sessão da Primeira Câmara, diante das razões expostas pelo Relator, em:
9.1. com fundamento nos arts. 32, inciso II, e 34 da Lei 8.443/1992, conhecer e rejeitar os presentes embargos de declaração.
9.2. dar ciência deste acórdão ao embargante.

Embargos de declaração interpostos contra o Acórdão 7623/2020-Primeira Câmara, que julgou parcialmente procedente recurso de reconsideração apresentado pelo embargante contra acórdão que julgou irregulares suas contas, condenando- o em débito e aplicando-lhe multa, por irregularidades na gestão de convênio celebrado com o Município de Raposa/MA.

Primeira Câmara

Município de Raposa - MA.

3. Recorrente: Clodomir de Oliveira dos Santos (XXX.048.773-XX).

13.1. Ministros presentes: Walton Alencar Rodrigues (Presidente), Benjamin Zymler e Bruno Dantas (Relator).
13.2. Ministros-Substitutos presentes: Augusto Sherman Cavalcanti e Weder de Oliveira.

ACORDAO-COMPLETO-2440294

Acórdão 3998/2021 - Primeira Câmara

ONACY VIEIRA CARNEIRO

BRUNO DANTAS

Ministro Bruno Dantas.

Trata-se de embargos de declaração opostos por Clodomir Oliveira dos Santos (peça 92) contra o Acórdão 7623/2020-TCU-Primeira Câmara, por meio do qual o Tribunal deu provimento parcial a recurso de reconsideração interposto pelo embargante, mantendo irregulares suas contas e sua condenação em débito e multa, embora por valores menores. 
2. 	Ciente do teor do Acórdão atacado em 16/9/2020 (peça 91) , Clodomir Oliveira dos Santos opôs os presentes embargos em 18/9/2020 (peça 92) .
3. 	Nesta oportunidade, o recorrente, por meio de seu procurador, alega, em síntese, que a deliberação recorrida estaria eivada de contradição, pois teria adotado as medidas cabíveis contra o prefeito antecessor para o resguardo do patrimônio público, nos termos da Súmula TCU 230, e não teria gerido os recursos, uma vez que nada foi repassado na sua gestão ou movimentado na conta específica do convênio.
4.	Cita o seguinte trecho do voto, onde estaria a contradição:
13. No mérito, todavia, reputo que os extratos juntados pelo Banco do Brasil comprovam que parte dos recursos foram repassados para a gestão do recorrente, ou seja, permaneceram na conta do convênio, de titularidade da prefeitura, durante a gestão de Clodomir de Oliveira dos Santos, que se iniciou em 1º/1/2013. 
14. Assim, era dever do recorrente devolver tais valores à Fundação Nacional de Saúde, conforme Cláusula Terceira, alínea "h" e subcláusula segunda do Termo de Convênio (peça 1, p. 63) e art. 7º, XI, da IN-STN 1/97, vigente à época. 
15. Ao tomar posse na titularidade do município, o recorrente assumiu os compromissos firmados em convênios em nome do ente público federal, ainda que tais instrumentos tenham sido assinados por gestores anteriores. 
16. O recorrente foi, no mínimo, negligente ao não verificar se havia saldo a devolver na conta da prefeitura vinculada ao convênio ou a não se inteirar dos compromissos assumidos pelo município."
5.	E completa:
"Ou seja, ao contrário do que fora exposto no voto do Acórdão ora recorrido, nota-se que os extratos bancários atestam que não houve movimentação financeira na conta do convênio quando da gestão do ora recorrente, assim, não geriu tampouco recebeu tais verbas, pelo que, por decorrência lógica, não possuía o dever de prestar contas !!! Isto é, não há como se falar em omissão vez que não havia, sob sua responsabilidade, qualquer dinheiro/bem proveniente daquele convênio."
6. 	Sustenta, por fim, que o caso em tela contradiz o decidido pelo Tribunal no Acórdão 1895/2014-TCU-Segunda Câmara, segundo o qual "a culpa dos gestores por atos irregulares que causem prejuízo ao erário é legalmente presumida, ainda que não se configure ação ou omissão dolosa, admitida prova em contrário, a cargo do gestor."
É o relatório.

8.1. Marcus Vinicius da Silva Santos (7.961/OAB-MA) e outros, representando Clodomir de Oliveira dos Santos.

Procurador Rodrigo Medeiros de Lima.

TOMADA DE CONTAS ESPECIAL. FUNASA. MUNICÍPIO DE RAPOSA/MA. IMPLEMENTAÇÃO DE MELHORIAS SANITÁRIAS DOMICILIARES (CONVÊNIO 1081/2007). OMISSÃO NO DEVER DE PRESTAR CONTAS. CITAÇÃO DO PREFEITO GESTOR E DO SEU SUCESSOR. REVELIA. CONTAS IRREGULARES. DÉBITO E MULTA. RECURSO DE RECONSIDERAÇÃO. CONHECIMENTO. CITAÇÃO VÁLIDA. INEXISTÊNCIA DE DEVER LEGAL DO TCU EM NOTIFICAR SOBRE A SESSÃO DE JULGAMENTO. COMPROVAÇÃO DE QUE PARTE DOS RECURSOS PERMANECEU NA CONTA DA PREFEITURA APÓS A TRANSIÇÃO DE GESTÃO. OBRIGAÇÃO DO PREFEITO SUCESSOR DE DEVOLVER O SALDO DE RECURSOS AOS COFRES PÚBLICOS. MANUTENÇÃO DA SUA RESPONSABILIDADE SOBRE PARTE DO DÉBITO. EXTENSÃO DOS EFEITOS DO RECURSO AO CORESPONSÁVEL. AJUSTES NOS VALORES DOS DÉBITOS E DA MULTA. DETERMINAÇÃO AO BANCO DO BRASIL PARA DEVOLUÇÃO DE EVENTUAL SALDO. CONHECIMENTO E PROVIMENTO PARCIAL. EMBARGOS DE DECLARAÇÃO. AUSÊNCIA DE CONTRADIÇÃO. TENTATIVA DE REDISCUSSÃO DO MÉRITO. CONHECIMENTO E REJEIÇÃO.

TOMADA DE CONTAS ESPECIAL (TCE)

Secretaria de Recursos (Serur); Secretaria de Controle Externo de Tomada de Contas Especial (SecexTCE).

Trata-se de embargos de declaração opostos por embargos de declaração opostos por Clodomir Oliveira dos Santos contra o Acórdão 7623/2020-TCU-Primeira Câmara, por meio do qual o Tribunal deu provimento parcial a recurso de reconsideração interposto pelo embargante, mantendo irregulares suas contas e sua condenação em débito e multa, embora por valores menores.
2. 	Nesta oportunidade, o embargante argumenta, em síntese, que a deliberação recorrida estaria eivada de contradição ao considerar que o recorrente havia gerido os recursos do convênio, ao passo que os extratos bancários atestariam que não houve movimentação financeira durante sua gestão e que ele teria tomado todas as medidas cabíveis contra o seu antecessor para o resguardo do erário, conforme Súmula 230 do TCU.
3. 	Satisfeitos os requisitos atinentes à espécie, os presentes embargos devem ser conhecidos, com fundamento nos arts. 32, inciso II, e 34 da Lei 8.443/1992.
4. 	Inicialmente, acerca da natureza dos embargos declaratórios, julgo relevante transcrever o seguinte excerto do Acórdão 1218/2015-TCU-Plenário:
"Antes de tratar especificamente dos argumentos trazidos pelos embargantes, lembro que essa espécie recursal, cujo objetivo é sanar eventuais omissões, obscuridades ou contradições, não deve ser manejada para rediscussão de mérito, o que representa, na prática, a possibilidade de repetição de um mesmo recurso, ferindo os princípios da singularidade, da isonomia e da celeridade processual. Os embargos declaratórios devem ter como fundamentação a obscuridade (falta de clareza na redação do julgado) , contradição (existência de proposições inconciliáveis entre si) e omissão (falta de pronunciamento judicial sobre matéria que deveria ter sido apreciada pelo juiz) ."
5.	Dito isso, observo que o embargante visa rediscutir o mérito da decisão recorrida, sustentando que não teria gerido os recursos, o que não é cabível pela via recursal eleita.
6.	De todo modo, por amor ao debate, cumpre rememorar os motivos que justificaram o acórdão impugnado:
"13. No mérito, todavia, reputo que os extratos juntados pelo Banco do Brasil comprovam que parte dos recursos foram repassados para a gestão do recorrente, ou seja, permaneceram na conta do convênio, de titularidade da prefeitura, durante a gestão de Clodomir de Oliveira dos Santos, que se iniciou em 1º/1/2013.
14.	 Assim, era dever do recorrente devolver tais valores à Fundação Nacional de Saúde, conforme Cláusula Terceira, alínea "h" e subcláusula segunda do Termo de Convênio (peça 1, p. 63) e art. 7º, XI, da IN-STN 1/97, vigente à época. 
15.	 Ao tomar posse na titularidade do município, o recorrente assumiu os compromissos firmados em convênios em nome do ente público federal, ainda que tais instrumentos tenham sido assinados por gestores anteriores.
16.	 O recorrente foi, no mínimo, negligente ao não verificar se havia saldo a devolver na conta da prefeitura vinculada ao convênio ou a não se inteirar dos compromissos assumidos pelo município.
17.	 Ademais, pela ausência de extrato de toda movimentação da conta até o termo final da gestão de Clodomir de Oliveira dos Santos, que se deu em 31/12/2016, não se pode "inferir", como defende a unidade instrutora, que ele não tenha sacado o dinheiro durante a sua gestão.
18.	 Assim, o simples ato de o ex-gestor ter ingressado com ação judicial e administrativa contra o prefeito antecessor não o exime da responsabilidade sobre os recursos que foram geridos na sua gestão.
19.	 Em suma, os recursos em relevo foram geridos, em parte, por Onacy Vieira Carneiro e, em parte, por Clodomir de Oliveira dos Santos. Ambos tinham o dever de prestar contas de tais recursos e de administrá-los conforme a legislação, sendo certo que os fatos ora narrados apontam tanto para omissão, quanto para a prática de ato ilegítimo, fazendo incidir as alíneas "a", "b" e "c" do inciso III do art. 16 da Lei 8.443/1992. 
20.	 Dessa forma, as contas do recorrente devem continuar sendo julgadas irregulares, embora o débito deva ser ajustado para R$ 68.000,00, corrigido a partir de 11/6/2010, data de crédito da segunda parcela do convênio, diminuindo-se também a multa aplicada ao agente, que deve ser proporcional ao débito."
7.	Vê-se que o embargante teve suas contas julgadas irregulares, porque parte dos recursos continuou na conta da prefeitura durante sua gestão. Assim, ao assumir a titularidade da prefeitura, Clodomir de Oliveira dos Santos passou obviamente a ser o gestor de todos os recursos depositados nas contas do ente público, independentemente de eles terem sido movimentados ou não. Sua obrigação de prestar contas decorre dessa assunção de titularidade.
8.	Além disso, passou a ser responsável pelo cumprimento das obrigações do município, dentre elas, as firmadas por meio do convênio em relevo. Tal transferência de deveres decorre logicamente do princípio da continuidade administrativa, no qual os serviços públicos não podem ser interrompidos em razão de mudança de gestão.
9.	Assim, Clodomir de Oliveira dos Santos deveria ter tomado ciência do convênio firmado pelo município com a Fundação Nacional de Saúde e adotado as providências para devolução dos recursos, caso entendesse que não seria o caso de executar as obras de melhorias sanitárias domiciliares objeto da avença.
10.	A subcláusula segunda da cláusula terceira do Termo de Convênio era explícita ao dispor sobre a obrigação de devolução do saldo de recursos, a saber (peça 1, p. 63) :
"SUBCLÁUSULA SEGUNDA - É obrigatória a restituição pela CONVENENTE à CONCEDENTE de eventual saldo de recursos, inclusive os provenientes das receitas obtidas em aplicações financeiras, na data da conclusão ou da extinção deste Convênio."
11.	Outrossim, o embargante não se exime do cumprimento de tal cláusula por ter ingressado com ação contra o prefeito antecessor.
12.	Nesse sentido, foi proferido o acórdão vergastado.
13.	Portanto, diante da ausência da alegada contradição, os embargos devem ser rejeitados.
14.	Ante o exposto, voto por que o Tribunal adote o Acórdão que ora submeto à deliberação deste Colegiado.
TCU, Sala das Sessões Ministro Luciano Brandão Alves de Souza, em 13 de outubro de 2020.
Ministro BRUNO DANTAS 
Relator